臺灣高等法院民事判決　　　　　　93年度上字第892號
上訴人即附
帶被上訴人　庚○○
訴訟代理人　詹益煥律師
被上訴人即
附帶上訴人　乙○○
　　　　　　丙○○
　　　　　　甲○○
　　　　　　戊○○
　　　　　　己○○
　　　　　　丁○○
共　　　同
訴訟代理人　 黃達元律師
當事人間請求返還不當得利事件，上訴人對於中華民國93年8月
31日臺灣板橋地方法院92年度訴字第1169號第1審判決提起上訴
，本院於94年1月4日言詞辯論終結，判決如下：
    主      文
原判決關於命庚○○給付本金超過新台幣肆佰貳拾柒萬肆仟零貳
拾捌元部分，及該部分假執行之宣告，暨命庚○○負擔訴訟費用
部分之裁判均廢棄。
上開廢棄部分，乙○○、丙○○、甲○○、戊○○、己○○、丁
○○在第一審之訴及其假執行之聲請均駁回。
庚○○其餘上訴駁回。
乙○○、丙○○、甲○○、戊○○、己○○、丁○○附帶上訴駁
回。
第一審訴訟費用廢棄部分及第二審訴訟費用關於上訴部分由庚○
○負擔十分之九，餘由乙○○、丙○○、甲○○、戊○○、己○
○、丁○○負擔，關於附帶上訴部分，由附帶上訴人負擔。
    事實及理由
一、被上訴人即附帶上訴人乙○○、丙○○、甲○○、戊○○、
    己○○、丁○○（下簡稱乙○○等6 人）主張兩造同為台北
    縣鶯歌鎮尖山里黃氏宗族，因宗族內土地甚多且複雜，有許
    多土地實際耕作者與登記所有人不符，或者共有人甚多，亦
    有多年未辦理繼承登記者，為解決此一問題，乃於民國69年
    間委託代書辦理相關繼承及相互移轉之登記，當時，庚○○
    向乙○○等6人之被繼承人黃烏傑稱其為「第三房」之代表
    ，要求黃烏傑將坐落台北縣鶯歌鎮○○段尖山小段234地號
    等7筆土地（下稱系爭7筆土地），以買賣為登記原因移轉至
    庚○○名下，黃烏傑為配合宗族之要求，遂同意依據庚○○
    之指示辦理，而黃烏傑亦自第3房其他成員處取得部份土地
    ，並直接登記於乙○○、丙○○、甲○○3人名下，惟實際
    上雙方之間並無買賣關係存在，就黃烏傑當時之理解，係基
    於「互易」原因而移轉系爭7筆土地給庚○○。詎知，或因
    當時承辦代書之疏失，辦理程序出現部分瑕疵，加以黃氏宗
    族各房間相互移轉土地之流程十分龐雜，且事隔16年後土地
    價格飛漲，以致第三房其他成員利欲薰心而認為有機可乘，
    遂於85年間就黃烏傑取得之土地，主張與之並無買賣、互易
    關係存在，而訴請塗銷所有權移轉登記及返還不當得利（土
    地已被徵收或處分部分），並一再主張當時係『承辦代書吳
    易達依據案外人王奕宗之指示幾乎亂點鴛鴦譜辦理移轉登記
    』，業經最高法院92年度台上字第463號判決認定黃烏傑與
    庚○○及相關第3房成員之間並無買賣、互易關係存在，判
    命乙○○、丙○○、甲○○塗銷所有權移轉登記確定在案，
    則庚○○取得黃烏傑所移轉之系爭7筆土地，亦無法律上原
    因，應塗銷所有權移轉登記，惟系爭7筆土地中之234之6地
    號所有權應有部分609分之40已遭台北縣鶯歌鎮公所徵收，
    234之7地號應有部分609分之40出售予訴外人陳守仁，393
    地號應有部分42分之2出售予訴外人秦通順等人，則庚○○
    所受領之徵收補償費及出售土地所得，自屬不當得利，黃烏
    傑自得依據民法第179條之規定，向庚○○請求返還。依最
    高法院裁判意旨可知，時效起算點應自請求權人「可行使」
    之時起算；本件乙○○等6人於庚○○等人之訴訟判決確定
    「無互易協議」以前，當無可能行使不當得利返還請求權，
    否則豈非違反禁反言之原則，故有關不當得利時效起算時間
    ，應自92年3月7日最高法院判決後，始符公平。就234之7地
    號部分，乙○○等6人於原審既已舉證損害之存在，復為庚
    ○○所不爭執，又已舉證證明該筆土地出售總金額為1億336
    萬元，則乙○○等6人主張以1億元作為計算基礎，原審並採
    為判決依據，衡酌民事訴訟法第222條第2項之規定，應無違
    誤，至於土地增值稅，究竟為何？是否確實為庚○○所負擔
    ？負擔多少金額？均有待庚○○舉證證明。而393地號部分
    ，依據土地買受人所提供之不動產買賣契約書內之總價款計
    算庚○○之不當得利金額，又該契約第12條明文約定，增值
    稅係由買方自行負擔，庚○○並未負擔任何增值稅款，當無
    由主張扣除，其理甚明。另因庚○○抗辯其已繳納234之7地
    號土地增值稅61萬3480元，應予扣除，則衡平起見土地價金
    總價自應依1億336萬元計算。乙○○等6人為黃烏傑之全體
    繼承人，繼承黃烏傑對庚○○之不當得利請求權，為此訴請
    庚○○返還受領之徵收補償費及出售土地所得。另庚○○於
    原審自承受有不當得利，且與黃烏傑之間並無買賣或互易關
    係存在，則於當年取得土地後，因持分面積增加，其次年應
    繳之「地價稅」等相關稅捐亦同時增加不少（此屬眾所週知
    之事實），自無可能發生「取得他人土地，歷經10餘年均不
    知情」之情形，雖於原審辯稱係於78年徵收時才知道，顯已
    違背常情，乙○○等6人依民法第182條第2項規定，附帶上
    訴請求自起訴狀繕本送達予庚○○翌日回溯五年即87年6月
    17日起加計利息，原審對此並未詳酌，僅准自92年6月17日
    起計算利息，恐有違誤。爰答辯聲明：上訴駁回。附帶上訴
    聲明(1)原判決不利於乙○○等6人利息請求部分廢棄。(2)前
    開廢棄部分，庚○○應給付乙○○等6人自87年6月17日起至
    92年6月17日止，按年利率百分之五計算之利息。
二、上訴人即附帶被上訴人庚○○則以坐落台北縣鶯歌鎮○○段
    尖山小段234之6地號所有權應有部分609分之40、234之7地
    號應有部分609分之40、393地號應有部分42分之2（下稱系
    爭3筆土地）均於70年8月31日移轉登記為伊所有，黃烏傑依
    民法第179條規定請求庚○○返還不當得利，依最高法院判
    例意旨，黃烏傑自債權成立時之70年8月31日即處於得行使
    請求權之狀態，而黃烏傑於77年1月28日死亡，黃烏傑對庚
    ○○之不當得利返還請求權由乙○○等6人繼承，截至起訴
    時之92年6月11日，已罹於民法第125條之15年消滅時效；乙
    ○○等6人謂消滅時效應自最高法院92年台上字第463號民事
    判決之92年3月7日起算，為無理由，乙○○、丙○○、甲○
    ○與黃金全等塗銷土地所有權移轉登記事件，最高法院92年
    台上字第463號判決就塗銷土地所有權移轉登記部分固經確
    定，惟返還不當得利部分遭廢棄發回，復經本院92年重上更
    (二)字第49號判決有消滅時效之適用，又黃烏傑自系爭3筆土
    地移轉登記為庚○○所有時起，已非所有權人，乙○○等6
    人以系爭3筆土地係遺產由渠等繼承，顯無足取；且234之6
    地號土地被徵收，234之7及393地號土地因買賣移轉，均發
    生於繼承開始之後，乙○○等6人侈言繼承黃烏傑對伊之不
    當得利請求權，要無理由；原審就234之6地號部分，依台北
    縣鶯歌鎮公所函覆之土地地價補償清冊所載之徵收款46萬9,
    658元，係補償費扣除增值稅所得，足見應扣除增值稅後方
    屬土地徵收款或價金，至為顯然，惟393地號及234之7地號
    部分，原審疏未慮及扣除增值稅，自有違誤，扣除後應分別
    為65,629元、3,757,064元；另就234之7地號部分，之所以
    有最高限額1億元抵押權為買賣價款之反擔保，係恐付價金
    未能移轉登記，非必即買賣價金，原審推定價金為4,470,54
    4元，容有誤認；觀之原審92年8月7日言詞辯論筆錄記載，
    庚○○係土地被徵收時才知已被移轉登記而有234 之6地號
    土地，絕非明知不當得利，乙○○等6人曲解真意，附帶上
    訴請求給付，應予駁回等語，資為抗辯。並聲明(1)原判決不
    利於庚○○部分廢棄。(2)前開廢棄部分，乙○○等6人在第
    一審之訴及假執行之聲請均駁回。答辯聲明：附帶上訴駁回
    。
三、乙○○等6人主張系爭3筆土地原登記為訴外人即被繼承人黃
    烏傑所有，於70年8月31日以買賣為原因移轉登記予庚○○
    所有，嗣其中234之6地號應有部分609分之40遭臺北縣鶯歌
    鎮公所徵收，234之7地號應有部分609分之40出售予訴外人
    陳守仁，393地號應有部分42分之2出售予訴外人秦義坤等人
    ，業據乙○○等6人提出土地登記簿謄本（見原審卷(1)第146
    至246頁）為證，且為庚○○所不爭執，堪信此部分主張為
    真實。
四、乙○○等6 人另主張訴外人黃金全、黃奕敏、黃則亮、黃天
    賜、黃奕協、黃則鏗對本件乙○○、丙○○、甲○○，起訴
    主張兩造委託訴外人吳易達代書辦理100多筆土地之繼承登
    記，嗣辦理繼承登記完畢，吳易達竟依據訴外人王奕宗提供
    不實之交換土地資料，將坐落台北縣鶯歌鎮○○段尖山小段
    226等土地，以買賣為原因，移轉登記予乙○○、丙○○、
    甲○○，實則兩造間並無買賣關係存在，爰本於民法第767
    條之規定，訴請乙○○、丙○○、甲○○塗銷所有權移轉登
    記部分，經原審85年度重訴字第222號、本院89年度重上更
    (一)字第1號、最高法院92年度台上字第463號民事判決認定兩
    造間並無買賣、互易關係存在，乙○○等人應塗銷所有權移
    轉登記確定在案等情，業據乙○○等6人提出該案歷審民事
    判決供參（見原審卷(1)第21至31頁、第57至145頁）；乙○
    ○等6人復主張伊之被繼承人黃烏傑與庚○○間並無任何買
    賣關係存在，依土地登記簿所載之登記原因發生日期均為69
    年7月1日，可知系爭3筆土地與前揭塗銷所有權移轉登記事
    件所認定之土地，係於同一時間、同一原因由訴外人吳易達
    依據訴外人王奕宗之指示辦理移轉登記等語，並提出土地登
    記謄本（見原審卷(1)第273至276頁）為證，而本件庚○○訴
    訟代理人於原審到庭自陳系爭3筆土地與前揭塗銷所有權移
    轉登記事件所述土地差不多時間辦理，係由訴外人吳易達依
    據訴外人王奕宗之指示辦理，於234之6地號土地被徵收時，
    始知移轉取得系爭三筆土地之事等語（見原審卷(1)第303頁
    ），互核以觀，則乙○○等6人主張庚○○自黃烏傑取得系
    爭3筆土地所有權，係無法律上之原因等語，應堪予採信。
五、按無法律上之原因而受利益，致他人受損害者，應返還其利
    益，民法第179條定有明文。本件黃烏傑於70年8月31日移轉
    登記系爭3筆土地與庚○○，而庚○○取得登記係無法律上
    之原因，已如前述，則該等土地所有權登記即為不當得利，
    致黃烏傑受有損害，是黃烏傑自得依民法第179條之規定，
    請求庚○○返還不當得利；而黃烏傑於77年1月28日死亡，
    乙○○等6人係黃烏傑之繼承人，業據其等提出繼承系統表
    及
    傑對庚○○之不當得利返還請求權由乙○○等6人繼承。庚
    ○○辯稱系爭3筆土地均於70年登記為伊所有，乙○○等6人
    所謂之不當得利返還請求權，截至起訴時之92年7月30日，
    已罹於15年之消滅時效云云。惟按請求權，因15年間不行使
    而消滅；消滅時效，自請求權可行使時起算，民法第125條
    、第128條分別定有明文。又按「消滅時效自請求權可行使
    時起算，民法第128條定有明文。而依不當得利之法則請求
    返還不當得利，以無法律上之原因而受利益，致他人受有損
    害為其要件，倘利益授受之雙方當事人，均不知其利益授受
    之法律上原因不存在，甚或誤認其法律上之原因存在，則須
    權利人知悉其得行使權利之狀態，時效期間始能起算。蓋權
    利之行使可被期待甚或要求而不行使，乃權利依時效消滅之
    理由，若權利人不知已可行使權利，如仍責令其蒙受時效之
    不利益，自非時效制度之本旨。」，最高法院91年度台上字
    第1312號裁判意旨參照）。另案訴外人黃金全、黃奕敏、黃
    則亮、黃天賜、黃奕協、黃則鏗本於民法第767條之規定，
    訴請乙○○、丙○○、甲○○塗銷所有權移轉登記部分，經
    原審85年度重訴字第222號、本院89年度重上更(一)字第1號、
    最高法院92年度台上字第463號民事判決認定兩造間並無買
    賣、互易關係存在，乙○○、丙○○、甲○○應塗銷所有權
    移轉登記確定在案，而最高法院前揭民事判決係於92年3月7
    日判決，是本件乙○○等6人自92年3月7日始知系爭三筆土
    地移轉登記係無法律上之原因，而得基於繼承人之身分向庚
    ○○行使不當得利返還請求權，是乙○○等6人於92年6月11
    日提起本件訴訟，並無罹於15年時效之規定。庚○○此部分
    之辯解，為不可採。
六、另按不當得利之受領人，除返還其所受之利益外，如本於該
    利益更有所取得者，並應返還。但依其利益之性質或其他情
    形不能返還者，應償還其價額。民法第181條定有明文。本
    件234之6地號應有部分609分之40被臺北縣鶯歌鎮公所徵收
    ，234之7地號應有部分609分之40出售予訴外人陳守仁，393
    地號應有部分42分之2出售予訴外人秦義坤等，如前所述，
    乙○○等6人請求庚○○返還徵收款及買賣價金，洵屬有據
    。茲就庚○○應返還乙○○等6人之不當得利金額計算如下
    ：
  (一)234之6地號部分：庚○○原有該地號土地應有部分609分之
    220，其中應有部分609分之40係自黃烏傑移轉登記所取得，
    嗣經臺北縣鶯歌鎮公所徵收，補償費金額總計為547,471元
    ，扣除土地增值稅77,813元，實發金額為469,658元，有台
    北縣鶯歌鎮公所函覆之徵收土地地價補償清冊影本（見原審
    卷(1)第50至53頁）可稽，是庚○○就此應返還乙○○等6人
    85,392元（469,658×40／220＝85,392）。
  (二)234之7地號部分：庚○○出售該地號土地應有部分609分之
    40與訴外人陳守仁，惟庚○○不願提出買賣契約書，又拒絕
    告知買賣價額，而陳守仁業已去世，無從傳訊調查。然查陳
    守仁除向庚○○購買該筆土地應有部分外，亦向同筆及他筆
    土地共有人購買，買賣標的為234之7地號應有部分為38367
    分之28082及234之9地號應有部分38367分之26192，並簽發
    多張支票與土地出賣人而兌現在案，又出賣人提供上開買賣
    標的物設定一億元之最高限額抵押權，作為買賣價款之反擔
    保，業經原審函詢合作金庫銀行板橋分行、彰化銀行江翠分
    行、臺北縣樹林地政事務所屬實，均有該等分行92年12月11
    日合金板存字第0920007071號函所附支票影本、93年8月13
    日彰翠字第1116號函所附支票影本、92年9月26日北縣樹地
    登字第0920022105號函所附土地抵押權設定契約書影本（見
    原審卷(2)第239至278頁、(3)第224至273頁、(2)第106、110
    頁）附卷可稽，則乙○○等6人依據支票明細表金額，主張
    陳守仁至少已支付土地出賣人1億336萬2708元，並以此作為
    買賣價金之計算標準，應予採信。庚○○雖辯稱其未收受如
    此多支票，別人收受的情形不瞭解云云（見本院卷第45頁）
    ，惟據國稅局與出賣人談話筆錄影本（見本院卷第99至101
    頁）所載，共同出賣人黃世統向國稅局表示買賣支付價款之
    支票係由土地所有權人共同分配等語，復據當時承辦抵押權
    尺之價錢應為相同（見原審卷(3)第104頁），則依234之7地
    號面積為1,185平方公尺，234之9地號面積為1,280平方公尺
    （見原審卷(2)第105頁），以此計算，234之7地號每平方公
    尺之價金為59,370元（28,082/38,367×1,185＝867平方公
    尺，26,192/38,367×1,280＝874平方公尺，103,362,708÷
    (867+874) =59,370，則庚○○自黃烏傑取得該地號土地應
    有部分609分之40，該部分價款為4,620,916元（40/609×1,
    185×59,370＝4,620,916）。惟庚○○辯稱尚應扣除其繳納
    該地號土地應有部分609分之40之土地增值稅613,480元等語
    ，並提出被上訴人所不爭執之增值稅繳款書影本（見94年1
    月5日陳報狀二紙，及本院言詞辯論筆錄，兩造同意由本院
    參認）為證，依此計算，該地號土地移轉持分609分之160
    ，應納稅額2,453,921元，則庚○○自黃烏傑取得該地號土
    地應有部分609分之40，應納增值稅額為613,480元（2,453,
    921×40/160＝613,480），核與庚○○所辯相符，自應准許
    。是庚○○就此應返還乙○○等6人4,007,436元（4,620,91
    6－613,480＝4,007,436）。
  (三)393地號部分：庚○○已於85年1月23日與訴外人秦義坤簽立
    不動產買賣契約書，將該地號土地應有部分42分之11出售與
    訴外人秦義坤，買賣總價款為996,600元，業據秦義坤提出
    不動產買賣契約書、支票影本（見原審卷(3)第81至83頁）足
    參，而庚○○自黃烏傑取得該地號土地應有部分為42分之2
    ，該部分價款為181,200元（996,600÷11／42×2／42＝181
    ,200）。庚○○辯稱尚應扣除該地號土地應有部分42分之2
    之土地增值稅115,571元等語，惟觀之前揭不動產買賣契約
    書第12條約定，增值稅由甲方即秦義坤負擔，且經證人秦義
    坤於原審到庭證稱契約書上有寫由伊等負擔，價金996,600
    元另外付等語（見原審卷(3)第75至76頁）屬實，則庚○○既
    未負擔任何增值稅款，其抗辯應扣除增值稅款云云，不應准
    許。是乙○○等6人抗辯庚○○未繳納增值稅，不應扣除云
    云，為有理由。是庚○○就此應返還乙○○等6人181,200元
    。
  (四)綜上，庚○○應返還乙○○等6人之不當得利金額共計4,274
    ,028元（85,392+4,007,436+181,200=4,274,028）。
七、按受領人於受領時，知無法律上之原因或其後知之者，應將
    受領時所得之利益，或知無法律上之原因時所現存之利益，
    附加利息，一併償還之，如有損害，並應賠償，民法第182
    條第2項定有明文。本件庚○○受領時並非惡意，但其於接
    獲乙○○等6人起訴狀繕本催告給付不當得利（另案原審85
    年度重訴字第222號民事判決，最高法院於92年3月7日判決
    ，如前所述），自已知悉受領無法律上原因，故庚○○應自
    接獲起訴狀繕本催告給付即92年6月17日起附加利息，乙○
    ○等6人主張庚○○應於取得土地之初或次年繳交地價稅時
    即得知，附帶上訴主張應自起訴繕本收受日回溯五年即自87
    年6月17日起加計利息云云，於92年6月17日起至清償日止，
    按年息百分之五計算之利息，為有理由，應予准許，逾此範
    圍之請求，為無理由，應予駁回。
八、綜上所述，乙○○等6人請求庚○○給付於4,274,028元及自
    92年6月17日起至清償日止，按年息百分之五計算之利息，
    為有理由，應予准許。逾此所為請求，為無理由，應予駁回
    。原審就超過上開應准許部分，為庚○○敗訴之判決，並為
    假執行之宣告，自有未洽。上訴意旨就此部分指摘原判決不
    當，求予廢棄改判，為有理由。至於上開應准許部分，原審
    判命庚○○給付，並為假執行之宣告，核無違誤，上訴意旨
    ，就此部分，仍執陳詞，指摘原判決不當，求予廢棄，為無
    理由，應駁回其上訴。乙○○等6人附帶上訴部分，為無理
    由，應併予駁回。
九、兩造其餘之攻擊或防禦方法，及未經援用之證據，經本院斟
    酌後，認均不足以影響本判決之結果，自無一一詳予論駁之
    必要，附予敘明。
十、據上論結，本件庚○○上訴為一部有理由，一部無理由，乙
    ○○等6人附帶上訴為無理由，依民事訴訟法第450條、第44
    9條第1項、第79條、第78條、第85條第1項，判決如主文。
中　　華　　民　　國　　94　　年　　1 　　月　　18　　日
                  民事第14庭審判長法  官  劉靜嫻
                                  法  官  游明仁
                                  法  官  李錦美
正本係照原本作成。
如不服本判決，應於收受送達後二十日內向本院提出上訴書狀，
其未表明上訴理由者，應於提出上訴後二十日內向本院補提理由
書狀（均須按他造當事人之人數附繕本）上訴時應提出委任律師
或具有律師資格之人之委任狀；委任有律師資格者，另應附具律
師資格證書及釋明委任人與受任人有民事訴訟法第四百六十六條
之一第一項但書或第二項（詳附註）所定關係之釋明文書影本。
中　　華　　民　　國　　94　　年　　1 　　月　　19　　日
　　　　　　　　　　　　　　　　　書記官  明祖全
附註：
民事訴訟法第四百六十六條之一（第一項、第二項）：
對於第二審判決上訴，上訴人應委任律師為訴訟代理人。但上訴
人或其他法定代理人具有律師資格者，不在此限。
上訴人之配偶、三親等內之血親、二親等內之姻親，或上訴人為
法人、中央或地方機關時，其所屬專任人員具有律師資格並經法
院認為適當者，亦得為第三審訴訟代理人。
